ACORDAO-COMPLETO-2416336

ACÓRDÃO 8558/2020 ATA 27/2020 - PRIMEIRA CÂMARA

VISTOS, relatados e discutidos estes autos que tratam de tomada de contas especial instaurada pelo extinto Ministério da Integração Nacional (MI) , em razão da não consecução dos objetivos pactuados por meio do Convênio 1.421/2008 (Siafi/Siconv 652569) , firmado entre o referido órgão e o Município de Jacaraú/PB, o qual tinha por objeto a construção do açude público Piraí, conforme plano de trabalho,
ACORDAM os Ministros do Tribunal de Contas da União, reunidos em sessão da Primeira Câmara, diante das razões expostas pelo Relator, em:
9.1. com fulcro nos arts. 1º, inciso I; 16, inciso III, alíneas "b" e "c"; 19 e 23, inciso III, todos da Lei 8.443/1992, julgar irregulares as contas dos Srs. João Feitosa Leite, João Ribeiro Filho e Maria Cristina da Silva e da sociedade empresária Copal Engenharia e Planejamento Ltda.; 
9.2. condenar os responsáveis designados a seguir ao pagamento solidário das quantias adiante especificadas, com a incidência dos devidos encargos legais, calculados a partir das datas correspondentes até o efetivo recolhimento, na forma da legislação em vigor:
9.2.1. Sr. João Feitosa Leite, Sra. Maria Cristina da Silva e empresa Copal Engenharia e Planejamento Ltda.:
	Data
	Débito (R$) 

	1º/2/2012
	104.296,80

	13/2/2012
	130.458,24

9.2.2. Srs. João Ribeiro Filho e Maria Cristina da Silva:
	Data
	Débito (R$) 
	Crédito (R$) 

	02/07/2010
	456.378,01

	23/12/2011
	333.994,96

	28/12/2012
	438.291,76

	1º/7/2016
	 
	719.812,23

9.3. fixar o prazo de 15 (quinze) dias, a contar da data da notificação, para que os responsáveis comprovem, perante o Tribunal, o recolhimento das referidas quantias aos cofres do Tesouro Nacional, atualizadas monetariamente e acrescidas dos juros de mora, nos termos do art. 23, inciso III, alínea "a", da Lei 8.443/1992 c/c o art. 214, inciso III, alínea "a", do Regimento Interno do TCU (RI/TCU) ;
9.4. aplicar as seguintes multas individuais aos responsáveis, com fulcro no art. 57 da Lei 8.443/1992:
9.4.1. Sr. João Feitosa Leite: R$ 90.000,00
9.4.2. Empresa Copal Engenharia e Planejamento Ltda.: R$ 160.000,00
9.4.3. Sr. João Ribeiro Filho: R$ 640.000,00
9.4.4. Sra. Maria Cristina da Silva: R$ 430.000,00
9.5. fixar o prazo de 15 (quinze) dias, a contar das datas das notificações, para que os responsáveis comprovem, perante o Tribunal, o recolhimento das referidas quantias aos cofres do Tesouro Nacional, atualizadas monetariamente desde a data do presente acórdão até a do efetivo recolhimento, se forem pagas após o vencimento, nos termos do art. 23, inciso III, alínea "a", da Lei 8.443/1992 c/c o art. 214, inciso III, alínea "a", do Regimento Interno do TCU (RI/TCU) ;
9.6. autorizar a cobrança judicial das dívidas, caso não atendidas as notificações, nos termos do art. 28, inciso II, da Lei 8.443/1992;
9.7. autorizar, desde já, caso venha a ser solicitado, o parcelamento das dívidas em até 36 (trinta e seis) parcelas mensais, nos termos do art. 217 do RI/TCU, com a incidência sobre cada parcela dos devidos encargos legais até o efetivo pagamento, esclarecendo que a falta de pagamento de qualquer parcela importará no vencimento antecipado do saldo devedor (§ 2º do art. 217 do RI/TCU) ;
9.8. dar ciência desta decisão aos responsáveis, ao Ministério do Desenvolvimento Regional, à Prefeitura e à Câmara Municipal de Jacaraú/PB e ao Procurador-Chefe da Procuradoria da República no Estado da Paraíba, neste caso, nos termos do art. 16, § 3º, da Lei 8.443/1992 c/c o art. 209, § 7º, do Regimento Interno do TCU, para adoção das medidas que entender cabíveis.

Tomada de contas especial instaurada pelo extinto Ministério da Integração Nacional (MI) em razão da não consecução dos objetivos pactuados por meio do Convênio 1.421/2008, firmado com o município de Jacaraú  PB, cujo objeto era a construção do açude público Piraí. Análise das respostas das citações.

Primeira Câmara

Município de Jacaraú/PB e Ministério da Integração Nacional (extinto).

3. Responsáveis: Copal Engenharia e Planejamento Ltda. (05.962.039/0001-03); João Feitosa Leite (XXX.996.034-XX); João Ribeiro Filho (XXX.818.134-XX); e Maria Cristina da Silva (XXX.681.004-XX).

13.1. Ministros presentes: Walton Alencar Rodrigues (Presidente), Benjamin Zymler (Relator), Bruno Dantas e Vital do Rêgo.
13.2. Ministro-Substituto presente: Weder de Oliveira.

ACORDAO-COMPLETO-2585001

Acórdão de Relação 3434/2023 - Primeira Câmara

Acórdão de Relação

ACORDAO-COMPLETO-2516654

Acórdão 4833/2022 - Primeira Câmara

ACORDAO-COMPLETO-2580235

Acórdão 1822/2023 - Primeira Câmara

ACORDAO-COMPLETO-2558425

Acórdão 10463/2022 - Primeira Câmara

BENJAMIN ZYMLER

Cuidam os autos de tomada de contas especial instaurada pelo extinto Ministério da Integração Nacional (MI) , em razão da não consecução dos objetivos pactuados por meio do Convênio 1.421/2008 (Siafi/Siconv 652569) , firmado entre o referido órgão e o Município de Jacaraú/PB, o qual tinha por objeto a construção do açude público Piraí, conforme o plano de trabalho.
2.	Para a consecução do ajuste, foi previsto o aporte de R$ 2.350.000,00, sendo R$ 2.275.000,00 de responsabilidade do concedente e R$ 75.000,00 referentes à contrapartida do convenente. A avença vigorou até 8/8/2015, após 13 termos aditivos de prorrogação do prazo original (11/7/2008) . 
3.	Os recursos foram liberados em três parcelas de R$ 568.750,00, em 2/7/2010, 23/12/2011 e 28/12/2012, totalizando o montante de R$ 1.706.250,00. Como se vê, o concedente não repassou a quantia integral pactuada no convênio.
4.	Na fase interna da tomada de contas especial, foram expedidos os seguintes documentos acerca da execução física da obra:
a) 	em 14/1/2011, relatório de inspeção realizada pelo MI, consignando que a obra estava paralisada;
b)	em 20/8/2012, relatório de inspeção realizada pelo MI, consignando a execução física de 40% da obra e que ela estava de acordo com o esperado;
c) 	em 13/8/2013, laudo técnico emitido por engenheiro contratado pela convenente, registrando grande atraso nos serviços e a execução de apenas 20% da obra; e
d) 	em 18/7/2014, relatório de visita técnica realizada pelo MI, atestando a execução física de 25% da obra, que ela estava paralisada e que não era possível mensurar com precisão a execução dos serviços, pois exigiam equipe topográfica e equipamento adequado.
5.	Quanto à execução financeira, o concedente aprovou as duas primeiras prestações de contas parciais e, devido aos problemas na execução física apontados nas vistorias técnicas aduzidas nas letras "c" e "d" do item 4 supra e à proximidade do término da vigência do convênio, em agosto de 2015, encaminhou ofício ao então prefeito municipal a respeito do interesse em continuar o ajuste.
6.	O Sr. João Ribeiro Filho emitiu resposta em 6/8/2015, solicitando nova prorrogação de prazo, sob os argumentos de que existiam vícios construtivos na obra, que ela fora executada em local diverso do plano de trabalho e que, em reunião realizada com o Ministério Público Federal, a prefeitura havia se comprometido a realizar diagnóstico das obras do açude
7.	O MI, por seu turno, não concedeu a prorrogação requerida e solicitou ao prefeito municipal a apresentação de plano de ação para retomada e término das obras e da prestação de contas dos recursos transferidos. O gestor municipal não a apresentou, mas recolheu aos cofres do tesouro nacional o valor de R$ 719.812,23 em 1º/7/2016. 
8.	Nesse contexto, o MI instaurou tomada de contas especial em razão do não atingimento da finalidade proposta no convênio em apreço, "uma vez que as obras não foram retomadas em sua gestão, ocasionando prejuízo nas etapas já executadas". 
9.	Após a regular notificação do gestor municipal, sem o saneamento da irregularidade, o concedente concluiu pela existência de prejuízo correspondente ao valor total transferido à municipalidade, deduzido o valor indicado no item 7 supra, e atribuiu responsabilidade ao Sr. João Ribeiro Filho.
10.	Submetidos os autos a esta Corte de Contas, a então denominada Secex/PB promoveu as seguintes citações:
10.1.	da Sra. Maria Cristina da Silva e do Sr. João Ribeiro Filho, tendo em vista a "não consecução dos objetivos pactuados, custeados com recursos federais repassados mediante convênio 1.421/2008 (Siafi 652569) , celebrado em 31/12/2008, tendo por objeto a construção do açude público Piraí no município de Jacaraú/PB, em decorrência da execução, até 2012,  de 40% da obra, abaixo do percentual contratado e medido até então (50,42%) ; e da inércia administrativa do ex-prefeito que assumiu em janeiro de 2013, que foram decisivas para que não se alcançasse a meta prevista".
10.1.1	Valor do débito:
	Data
	Débito (R$) 
	Crédito (R$) 

	2/7/2010
	456.378,01
	
	23/12/2011
	438.291,76
	
	28/12/2012
	568.750,00
	
	1º/7/2016
		719.812,23

10.2.	da Sra. Maria Cristina da Silva e da empresa Copal Engenharia e Planejamento Ltda., em decorrência da "autorização (pela gestora) e recebimento (pela empresa contratada) de pagamento, com recursos federais do convênio 1.421/2008 (Siafi 652569) , celebrado em 31/12/2008, tendo por objeto a construção do açude público Piraí no município de Jacaraú/PB, no percentual de 50,42% do valor total previsto para a obra, para uma execução física de apenas 40%, sendo que a obra restou inacabada e a parcela executada não atingiu os objetivos e benefícios sociais previstos no convênio".
10.2.1.	Valor do débito:
	Data
	Débito (R$) 

	1º/2/2012
	112.371,99

	13/2/2012
	130.458,24

11.	Realizadas as referidas medidas, sem a prévia anuência deste relator, a SecexTCE assumiu a responsabilidade pela condução do processo e procedeu à análise das respostas enviadas. O auditor alvitrou o julgamento pela irregularidade das contas dos responsáveis, as suas condenações solidárias pelo valor integral repassado e a cominação da multa do art. 57 da Lei 8.443/1992.
12.	O diretor da unidade técnica, entretanto, propôs, preliminarmente, a citação adicional da empresa contratada e do fiscal do contrato, Sr. João Feitosa Leite, como responsáveis solidários pela não consecução dos objetivos pactuados. O Secretário da SecexTCE anuiu ao referido encaminhamento.
13.	Nesse quadro, autorizei o chamamento do Sr. João Feitosa Leite em função do "superfaturamento decorrente do atesto de serviços cuja execução não foi comprovada, no contrato celebrado com a empresa Copal Engenharia e Planejamento Ltda., para a execução do Convênio 1.421/2008 (Siafi 652569) , com vistas à construção do açude público Piraí no município de Jacaraú/PB, haja vista terem sido pagos serviços no percentual de 50,42% do valor total previsto para a obra, para uma execução física de apenas 40%".
14.	Saneado o processo, a unidade técnica examinou o mérito do processo, na forma da instrução transcrita parcialmente a seguir, com os ajustes de forma que entendi pertinentes:
"19.	Transcorrido o prazo regimental, a Sra. Maria Cristina da Silva e o Sr. João Ribeiro Filho permaneceram silentes, devendo ser considerados revéis, nos termos do art. 12, §3º, da Lei 8.443/1992. 
20.	Passa-se a seguir a descrever cada argumento apresentado nas alegações de defesa da empresa contratada Copal e do Sr. João Feitosa Leite, seguida de suas respectivas análises:
Alegações de defesa da Copal (peças 48-50) 
21.	Preliminarmente, nas suas alegações de defesa apresentadas, o representante da empresa aduz que foram executados os serviços dos cinco boletins de medição, que totalizaram o valor de R$ 1.503.759,12, correspondente a um percentual de 64,50% do contrato, entretanto, a empresa ainda não teria recebido o valor de R$ 328.759,12, correspondente à quinta medição, tendo recebido, portanto, apenas R$ 50,40% do valor contratual.
21.1	Em seguida, argumenta que no Relatório de Inspeção 032/2012-LCCF constam fotos que comprovariam a execução dos serviços da 5ª medição, como a tomada de água e a caixa de captação de água; e relato de que o percentual executado de 40% estaria em pleno crescimento, o que comprovaria que "a obra estava em ritmo de andamento, atingindo até os 50,42% pagos pela Prefeitura".
21.2	Mais adiante, reproduz os seguintes excertos do Relatório de Inspeção 032/2012-LCCF que reforçariam o bom andamento dos serviços:
	' (...) Relatamos que as parcelas até então liberadas estão sendo bem aplicadas e que o convenente está executando as obras de acessos com os projetos aprovados.
	(...) Com tudo observado não temos nada em desfavor a relatar do Convênio 1.421/2008 - MI, ao contrário, a execução física das obras está de acordo com o esperado e os serviços até então realizados estão de pleno acordo com as técnicas vigentes.'
21.3	Acrescenta que ainda não se considerasse que a obra atingiu o percentual superior a 60%, os serviços executados e atestados na 5ª medição, mencionados pelo fiscal do Ministério da Integração Nacional, conforme excerto do Relatório de Inspeção 032/2012 a seguir transcrito, como o Rock-Fill (filtros) e a tomada de água, nos valores de R$ 46.646,65 e R$ 178.533,07, respectivamente, totalizariam R$ 225.179,12, o que representa 9,6% do valor do contrato, perfazendo um percentual mínimo inquestionável de 49,6% de execução da obra:
 (...) Se considerarmos a total execução da implantação da obra e dos trabalhos preparatórios e que a tomada d'água, os filtros, a fundação, o sangradouro e parte do maciço já estão em fase de execução. (...) 
21.4	Quanto à obra restar inacabada e não ter atingido os benefícios sociais previstos no convênio, o representante da responsável alega que embora a empresa tenha solicitado, não obteve autorização para reiniciar as obras, mesmo ela tendo capacidade técnica para conclusão da obra em sua totalidade.
Alegações de defesa do Sr. João Feitosa Leite (peças 69-71) 
22.	Preliminarmente, nas suas alegações de defesa apresentadas, o advogado do responsável alegou que técnico do concedente realizou inspeção in loco em 13/8/2012, conforme Relatório de Inspeção 032/2012-LCCF, atestando a execução de "aproximadamente 40% dos serviços previstos no plano de trabalho, executados percentual esse em pleno crescimento", tendo sugerido a liberação da 3ª parcela.
23.	Em seguida, informa que a execução da obra foi realizada pela Construtora Copal e detalha as medições, que em suma teriam espelhado a seguinte execução dos serviços:
	a) na primeira medição, no valor de R$ 299.513,31 (12,84% do valor contratual) , NF 818 (2/7/2010) , referente ao período de 8 a 30/6/2010, executou-se 87,60% do item 1.0 (trabalhos preparatórios) ; as escavações de 1ª, 2ª e 3ª categorias do item 2.0 (barragem) , em quantidades bem superiores às previstas na planilha de quantitativos e custos; 66,67% do item 2.1.7 (esgotamento para execução da fundação) ; e 100% dos subitens 8.1 e 8.2 do item 8.0 (implantação da obra) ; 
	b) na segunda medição, no valor de R$ 287.984,69 (12,35% do valor contratual) , NFe 05, referente ao período de 1 a 31/7/2010, executou-se o subitem 1.3, que corresponde a 2,06% do item 1.0 (trabalhos preparatórios) ; executou-se integralmente as escavações e bota fora dos subitens 2.13, 2.1.4, 2.1.5, 2.1.6 e 2.1.7 do item 2.0 (barragem) ; iniciou-se o fechamento de parte da fundação e a elevação do maciço, executou-se o filtro horizontal e os subitens 2.2.1 e 2.2.2; 
	c) na terceira medição, no valor de R$ 457.041,76 (19,60% do valor contratual) , NFe 276 (26/10/2011) , referente ao período de 1/8 a 27/9/2010, executou-se o subitem 1.3, que corresponde a 2,06% do item 1.0 (trabalhos preparatórios) ; executou-se e mediu-se os subitens 2.2.1 e 2.2.2 do item 2.0 (barragem) ; executou-se as escavações referentes ao subitem 3.1 do item 3.0 (sangradouro) ; 
	d) na quarta medição, no valor de R$ 130.458,24 (5,60% do valor contratual) , NFe 294 (31/1/2012) , referente ao período de 3/10/2011 a 31/12/2011, que correspondeu ao pequeno saldo dos recursos liberados. Aqui, o defendente ressalva que o percentual acumulado medido era de 50,40% e que os itens executados de alguns serviços eram superiores aos que foram medidos, matéria que seria discutida num possível aditivo de contrato;
	e) na quinta medição, assim relatou;
	'Mesmo sem saldo financeiro, os serviços foram desenvolvidos, face às necessidades de se viabilizar a execução da obra o quanto antes, tendo em vista a aproximação do período invernoso (chuvoso em nossa região) , onde se deu a conclusão de um dos componentes técnicos mais importantes para a obra, qual seja, a tomada d'água, que, por ocasião da Inspeção e Avaliação visual do Engenheiro Civil Luiz Carlos Chagas Felipe, já tinha identificado, entre outros, a construção da citada tomada d'água, porém, pela falta de recursos ainda não havia sido medida, o que só aconteceu numa 5ª medição, a qual atingiu o valor de R$ 328.759,12 (trezentos e vinte e oito mil, setecentos e cinquenta e nove reais e doze centavos) correspondente a 14,10% do valor contratado. 
	Por falta de recursos a Prefeitura emitiu uma Ordem de Paralisação de Serviços n° 02, em 12 de novembro de 2012, ficando condicionado o pagamento da 5ª medição e o reinício da obra, logo após chegada dos recursos da 3ª parcela, o que só veio acontecer no dia 28 de dezembro de 2012, transferindo para a nova gestão municipal a responsabilidade de pagar a 5ª medição e dar continuidade da execução da obra, o que não aconteceu.'
24.	Na sequência, informa que o município não retomou as obras e deu continuidade aos serviços, o que aliado às chuvas, acabou por deteriorar a barragem parcialmente executada e impedir a conclusão da obra e o benefício esperado pelas comunidades.
25.	Reforça que as cinco medições somaram R$ 1.503.759,12, o que corresponde a 64,50% do valor contratado, mais do que o percentual pago de 50,40%.
26.	Transcreve trechos do Relatório de Inspeção 032/2012-LCCF, de 20/8/2012, a seguir reproduzidos, que constatariam a avançada execução do sistema de tomada d'água, quase concluída e não medida e paga, e reforçariam a inexistência de irregularidades, inclusive com a recomendação de liberação da 3ª parcela:
	' (...) as obras estão em pleno andamento e atendendo, até o momento aos anseios desta área Técnica.
	(...) constatamos que a execução da fundação da barragem está bastante avançada, já se confundindo com o maciço da obra (parte do maciço já foi executada) .
	(...) a avançada execução do sistema de tomada d'água (praticamente concluído) .
	(...) Alertamos para a especificidade dos serviços acordados. Os serviços de execução de Barragens são majoritariamente serviços de terraplenagem e que por isso não podem ser paralisados, sob pena de inviabilizar o Projeto acordado e/ou de colocar em risco todo o executado parcialmente. Assim, a rápida liberação dos recursos se faz absolutamente imprescindível.
	(...) se considerarmos a total implantação da obra e dos trabalhos preparatórios, tomada d'água, os filtros, a fundação, o sangradouro e parte do maciço também já em fase de execução, chegaremos a um percentual de aproximadamente 40% dos serviços previstos no plano de trabalho, executados (percentual esse em pleno crescimento) .
	(...) Com tudo observado não temos nada em desfavor a relatar do Convênio 1421/2008-MI, ao contrário, a execução física das obras está de acordo com o esperado e os serviços até então realizados estão de pleno acordo com as técnicas vigentes.'
27.	Por último, com relação à avaliação da execução de 40% dos serviços, o defendente apresentou os seguintes argumentos:
a) 	nenhum método de avaliação é exato, por mais simples que seja. Por mais que um avaliador, sincero e leal, pode aspirar, é encontrar um valor provável que se aproxime daquilo que está sendo periciado. Para que tenhamos esse valor próximo do real, é necessário de fatores vários e variáveis.   
b) 	essas variáveis foram extraídas de aferições in loco, dos serviços que foram executados e constados pela inspeção do Ministério, que resultou nas memórias de cálculos que deu origem a cada medição, isto é, foi de onde resultou nosso percentual que, nas 04 (quatro) medições, ultrapassou os 50%. A avaliação do Eng. Luiz Carlos foi meramente visual, ele se deteve a analisar os quantitativos dos serviços executados.  
c) 	tanto é assim, que ela fala de aproximadamente e depois fala de percentual em pleno crescimento. Topografia e avaliação, de olho, não é confiável.
Análise das alegações de defesa
28.	Os valores dos recursos liberados, conforme as ordens bancárias, e o recolhido ao final do convênio, foram os seguintes:
	Documento
	Data
	Valor (R$) 
	Localização
	Gestão

	2010OB800379
	2/7/2010
	568.750,00
	Peça 2, p. 284
	Maria Cristina da Silva

	2011OB800519
	23/12/2011
	568.750,00
	Peça 3, p. 98-99
	Maria Cristina da Silva

	2012OB800396
	28/12/2012
	568.750,00
	Peça 3, p. 269-270
	Maria Cristina da Silva

	GRU
	1º/7/2016
	 (719.812,23) 
	Peça 4, p. 24
	João Ribeiro Filho

	Total (R$) 
	986.437,77
		
29.	Segundo as prestações de contas referentes à primeira parcela do convênio, apresentada em 20/8/2010, abrangendo a primeira e segunda medições (peça 2, p. 300-395) ; e à segunda parcela do convênio, apresentada em 24/4/2012 (peça 3, p. 112-202) , os pagamentos efetuados à empresa Copal Engenharia e Planejamento Ltda. (CNPJ 05.962.039/0001-03) e os respectivos montantes de descontos de tributos federais (CSLL/Cofins/PIS) , INSS, ISS e IPAM, foram os seguintes:
	Item
	Beneficiado
	Cheque (R$) 
	Data
	Nota fiscal
	Data
	Valor (R$) 

			Primeira medição
	2/7/2010
			299.515,31

	1
	Copal
	850.001
	9/7/2010
	818
	2/7/2010
	295.804,30

	2-5
	Tributos
	850.002 a 850.005
	15/7/2010
	DARF e DAM
	15/7/2010
	3.711,01

			Segunda medição
	4/8/2010
			287.984,69

	1
	Copal
	850.006
	10/8/2010
	NFe 005
	4/8/2010
	284.416,55

	2-5
	Tributos
	850.007 a 850.010
	16/8/2010
	DARF e DAM
	16/8/2010
	3.568,14

			Terceira medição
	30/9/2010
			457.041,76

	1
	Copal
	850.016
	4/1/2012
	NFe 276
	26/12/2011
	257.000,00

	2
	Copal
	850.017
	1/2/2012
	NFe 276
	26/12/2011
	188.894,50

	3-6
	Tributos
	850.018 a 850.021
	1/2/2012
	DARF e DAM
	1/2/2012
	11.147,26

			Quarta medição
	26/1/2012
			130.458,24

	1
	Copal
	850.022
	10/2/2012
	NFe 294
	31/1/2012
	127.276,37

	2-5
	Tributos
	850.023 a 850.026
	13/2/2012
	DARF e DAM
	13/2/2012
	3.181,87

	Total (R$) 
	1.175.000,00

30.	Ainda conforme as prestações de contas, considerando o contrato celebrado com a empresa Copal, vencedora da Concorrência 001/2010, conforme homologação ocorrida em 1º/6/2010, no valor de R$ 2.331.264,43, assim transcorreu a execução contratual:
	Medição
	Data
	Valor (R$) 

			Medido
	Acumulado
	Percentual
	Saldo contratual

	Primeira
	2/7/2010
	299.515,31
	299.515,31
	12,85%
	2.031.749,12

	Segunda
	4/8/2010
	287.984,69
	587.500,00
	25,20%
	1.743.764,43

	Terceira
	30/9/2010
	457.041,76
	1.044.541,76
	44,81%
	1.287.722,67

	Quarta
	26/1/2012
	130.458,24
	1.175.000,00
	50,42%
	1.156.264,43

31.	As responsabilidades da empresa contratada decorre do recebimento de pagamento no percentual de 50,42% do valor total previsto para a obra (R$ 1.175.000,00) , enquanto o percentual de execução física foi de apenas 40%, o que corresponde ao valor realizado de R$ 932.169,77, sendo que a obra restou inacabada e a parcela executada não tem utilidade, acarretando um dano ao erário, de responsabilidade da empresa e dos gestores e fiscal do município, correspondente à diferença não executada, no valor de R$ 242.830,23, cujas datas, de forma conservadora e favorável, correspondem aos dois últimos pagamentos efetuados, da seguinte forma:
	Data
	Débito (R$) 

	1º/2/2012
	112.371,99

	13/2/2012
	130.458,24

31.1	Com relação ao engenheiro-fiscal, na citação expedida (peça 66) o cálculo do débito considerou a proporção dos recursos federais e da contrapartida, chegando-se aos seguintes valores:
	Data
	Débito (R$) 

	1º/2/2012
	104.296,80

	13/2/2012
	130.458,24

32.	Os advogados da empresa Copal e do engenheiro-fiscal apresentaram nas alegações de defesa um quinto boletim de medição (peça 50, p. 31-36 ou peça 71, p. 46-55) , no valor de R$ 328.759,12, correspondente aos serviços executados entre 31/12/2011 e 31/10/2012, o que totalizaria um montante medido de R$ 1.503.759,12, correspondente a um percentual de 64,50% do contrato.
33.	Preliminarmente, este percentual medido, referente ao acumulado na quinta medição, não guarda consonância com nenhum dos seguintes documentos técnicos de verificação da execução do objeto conveniado:
	a) em 20/8/2012, relatório de inspeção realizada pelo MI, consignando a execução física de 40% da obra e que ela estava de acordo com o esperado (peça 3, p. 214-217) ;
	b) em 13/8/2013, laudo técnico emitido por engenheiro contratado pela convenente, registrando grande atraso nos serviços e a execução de apenas 20% da obra (peça 3, p. 320-325) ;
	c) em 18/7/2014, relatório de visita técnica realizada pelo MI, atestando a execução física de 25% da obra, que ela estava paralisada e que não era possível mensurar com precisão a execução dos serviços, pois exigiam equipe topográfica e equipamento adequado (peça 3, p 303-311 ou peça 4, p. 62-70, 138-145, 213-221 ou peça 5, p. 36-43) .
34.	Por oportuno, registre-se o resumo da planilha de serviços contratados, por grupos de serviços:
	Item
	Serviços
	Valor contratado

			 (R$) 
	Percentual (%) 

	1.
	Trabalhos preparatórios
	181.636,52
	7,79%

	2.
	Barragem
		
	2.1
	Fundação
	251.467,89
	10,79%

	2.2
	Maciço
	1.129.527,83
	48,45%

	3.
	Sangradouro
	211.073,04
	9,05%

	4.
	Rock Fill
	111.763,61
	4,79%

	5.
	Rip Rap
	109.336,26
	4,69%

	6.
	Filtros
	94.130,44
	4,04%

	7.
	Tomada d'água
	178.533,07
	7,66%

	8.
	Implantação da obra
	63.795,74
	2,74%

	Total
	2.331.264,43
	100,00%

35.	Segundo Relatório de Inspeção 032/2012-LCCF, de 20/8/2012, emitido pela Secretaria Nacional de Defesa Civil do Ministério da Integração Nacional, pouco mais de quatro meses antes da posse do ex-prefeito, havia sido executado 40% da obra, abaixo do percentual contratado e medido até então (50,42%) , revelando-se contraditória e sem fundamentação a informação de que a execução estaria de acordo com o esperado (peça 3, p. 214-217) e a aprovação da prestação de contas referente à segunda parcela em 19/9/2012, mediante Parecer Financeiro 271/2012/CAPC/CGCONV/DGI/SECEX/MI (peça 4, p. 219-220) .
35.1	Registre-se, ainda, que, para consignar a execução de 40% da obra, referido Relatório de Inspeção considerou como concluídos serviços que estariam praticamente concluídos (mas não concluídos) , como a fundação (10,79%) , a tomada d'água (2,74%) , os trabalhos preparatórios (7,79%) e a implantação da obra (2,74%) ; bem como serviços que estavam em execução, como os filtros (4,04%) e sangradouro (9,05%) , o que totalizaria um percentual de 37,15%. Considerou, ainda, a execução de parcela não informada do maciço, o que provavelmente ajudou a se chegar ao percentual de 40%.
35.2	Não merece guarida, portanto, as argumentação trazida pelo representante da empresa contratada, no sentido de que deveria se somar aos 40% os percentuais de execução da tomada d'água (7,66%) e dos filtros (4,04%) , pois estes percentuais já foram considerados no Relatório de Inspeção de 2012, de forma antecipada e integral, mesmo não tendo sido concluídos naquela época.
36.	O laudo técnico de 13/8/2013, emitido por engenheiro contratado pela convenente na gestão municipal que se iniciava, consignou a execução da fundação (10,79%) , por dedução, e a tomada d'água (7,66%) , o canteiro de obras abandonado, os caminhos de serviço e de acesso erodidos, e o início do aterro do corpo do maciço, também erodido, não demonstrando como se chegou ao percentual executado de apenas 20% da obra contratada (peça 3, p. 320-325) .
37.	O Relatório de Visita Técnica realizada pelo Ministério da Integração, de 18/7/2014, consignou a execução de apenas 20% dos serviços, com base nas seguintes constatações (peça 3, p 303-311) :
	a) os trabalhos preparatórios foram iniciados;
	b) a fundação foi concluída, conforme se inferiu pela cota do maciço (10,79%) ;
	c) com relação à barragem, a etapa do aterro do maciço foi iniciada e estava na cota próxima à da tubulação da tomada d'água, mas não foi possível aferir com precisão o volume de aterro; e não foi visualizada a ensecadeira de montante prevista no projeto;
	c) quanto ao sangradouro, não foi possível aferir se a escavação foi iniciada e não foram executados os muros e a soleira, concluindo-se que os serviços não foram iniciados (0,00%) ;
	d) foi depositado um volume aproximado de 230 m³ de pedra para compor o Rock Fill, sendo que o enrocamento em pedra arrumada previsto era de 834,75 m³;
	e) não foi possível afirmar se o filtro horizontal foi executado, pois sua cota era inferior à do aterro realizado;
	f) a execução da tomada d'água estava em estado avançado, pois foi executado 90 m de tubulação, conforme previsto em projeto; o concreto de envelopamento foi executado em desacordo com o projeto; foram realizadas as duas caixas de proteção previstas, mas com dimensões inferiores e incompletas; e não foram instalados o tê e os dois registros;
	g) a implantação da obra não foi iniciada.
37.1	Nas considerações finais do Relatório em apreço, está consignado que "não foi possível aferir as quantidades executadas dos serviços, pois os tais só podem ser mensuráveis com precisão durante a sua execução com equipe de topografia e o equipamento adequado".
38.	Do exposto sobre a execução física da obra, restou como executada e concluída a fundação (10,79%) e praticamente concluída a tomada d'água (7,66%) ; foram parcialmente executados os trabalhos preparatórios, o rock fill e a implantação da obra; não foi realizado o rip rap e há dúvidas quanto à execução do sangradouro e dos filtros.
38.1	 Quanto à execução do aterro do maciço, que respondia por 48,45% do valor contratual da obra, a dúvida que paira é quanto ao montante que foi executado, considerando que as verificações aconteceram no prazo de um e dois anos após a paralisação da obra, quando normalmente ocorrem erosões e perda do que foi executado, e sem a utilização de equipe de topografia e dos equipamentos necessários, que permitissem a mensuração dos serviços executados.
38.2	Há indícios de que foi executado mais do que os 20% e os 25% atestados como realizados nas verificações feitas em 2013 e 2014, respectivamente, mas quase certo que bem menos do que o percentual de 64,5% acumulado até a 5ª medição e provavelmente menos também que o percentual de 50,42% acumulado até a 4ª medição e pago. Somente a medição do valor executado do serviço de aterro do maciço poderia esclarecer essa questão, o que não é mais possível de ser feito.
39.	Depreende-se, da análise da documentação e das informações relatadas anteriormente, que houve antecipação de pagamento por serviços não executados, pois, embora o quarto boletim de medição tenha consignado a execução de cerca de 50,42% em 26/1/2012, o Relatório de Vistoria feito pelo Ministério da Integração em agosto daquele ano, seis meses após, somente consignou a execução de 40% da obra, assim mesmo considerando como concluídos serviços que ainda estavam em execução.
39.1	Ainda que se considere que houve a execução de serviços entre a visita feita pelo MI, em agosto de 2012, e a paralisação dos serviços ocorrida em outubro de 2012, infere-se que dificilmente foram realizados, considerando o curto espaço de tempo, os serviços considerados antecipadamente como concluídos pela vistoria.
39.2	Assim, de forma conservadora e favorável ao gestor, uma vez que as vistorias posteriores atestaram a execução de percentual menor da obra, pode-se concluir pela adequação da atestação de 40% do empreendimento.
39.3	Esta estimativa da execução da obra, favorável ao gestor, atende ao disposto no inciso II do art. 8º da Instrução Normativa 71/2012/TCU, pois o débito apurado por esta estimativa, no caso em apreço, seguramente não excede o real valor devido.
40.	As alegações de defesa apresentadas, assim, não elidem as irregularidades apontadas. 
Revelia dos gestores municipais
41.	Como relatado nos itens 12 e 14 desta instrução, ainda que devidamente citados, não apresentaram alegações de defesa Maria Cristina da Silva e João Ribeiro Filho, ex-prefeitos do município de Jacaraú/PB. No caso da Sra. Maria Cristina, seu Advogado se encontra credenciado no processo desde 20/1/2019, quando teve a oportunidade de obter vista e cópia eletrônica dos autos e, assim, apresentar defesa da responsável.
41.1	Nos processos do TCU, a revelia não leva à presunção de que seriam verdadeiras todas as imputações levantadas contra os responsáveis, diferentemente do que ocorre no processo civil, em que a revelia do réu opera a presunção da verdade dos fatos narrados pelo autor. Dessa forma, a avaliação da responsabilidade do agente não pode prescindir da prova existente no processo ou para ele carreada. 
41.2	Ao não apresentarem suas defesas, os responsáveis deixaram de produzir prova da regular aplicação dos recursos sob suas responsabilidades, em afronta às normas que impõem aos gestores públicos a obrigação legal de, sempre que demandados pelos órgãos de controle, apresentar os documentos que demonstrem a correta utilização das verbas públicas, a exemplo do contido no art. 93 do Decreto-Lei 200/67: "Quem quer que utilize dinheiros públicos terá de justificar seu bom e regular emprego na conformidade das leis, regulamentos e normas emanadas das autoridades administrativas competentes." 
41.3	Mesmo as alegações de defesa não sendo apresentadas, considerando o princípio da verdade real que rege esta Corte, procurou-se buscar, em manifestações dos responsáveis na fase interna desta Tomada de Contas Especial, se havia algum argumento que pudesse ser aproveitado a seu favor. 
41.4	No entanto, os responsáveis não se manifestaram apesar de devidamente citados, não havendo, assim, nenhum argumento que possa vir a ser analisado e posteriormente servir para afastar as irregularidades apontadas, mesmo porque os elementos presentes nos autos, ao invés de favorecê-los, ratificam as irregularidades a eles atribuídas.
42.	A Informação Financeira 020/2016/DTCE/CDTCE/CGCONV/DGI/SECEX/MI, de 28/4/2016 (peça 3, p. 448-452) , foi determinante para estabelecer a responsabilidade exclusiva do ex-prefeito João Ribeiro Filho, ante sua inércia decisiva para que as obras não fossem concluídas e não beneficiassem a população do município de Jacaraú, nos seguintes termos:
	'7. Conforme se depreende do histórico das ações dos gestores, o empreendimento somente passou a apresentar problemas na gestão do Sr. João Ribeiro Filho, o qual não apresentou comprovação a este Ministério das providências administrativas adotadas para regularização do problema apurado na execução deste Convênio (pagamento maior que o serviço executado) , de modo a possibilitar a continuidade das obras e atingimento dos objetivos pactuados, pelo contrário, todos os fatos apontam para inércia decisiva, a qual resultou na glosa integral dos recursos.
	8. Neste mesmo sentido, posicionou-se o Plenário do Tribunal de Contas da União ao manifestar-se quanto ao Recurso de Revisão interposto contra o Acórdão 2912/2012-TCU-Primeira Câmara, momento em que registrou o entendimento de que "a inércia decisiva do gestor sucessor de adotar as medidas administrativas necessárias e suficientes, com as quais, inclusive, comprometera-se durante sua gestão, a fim de encerrar a execução de empreendimento público que perpassa mandatos de autoridades distintas, afasta a responsabilidade daquele que gerenciou os recursos públicos federais no primeiro momento, em respeito ao princípio da continuidade administrativa" (Acórdão 2295/2015-TCU-Plenário) .'
43.	Depreende-se que de fato a inércia administrativa do ex-prefeito que assumiu em janeiro de 2013 foi decisiva para que não se alcançasse a meta prevista no convênio em apreço, a conclusão da construção do açude Piraí, conforme atestam o relato cronológico dos fatos a seguir.
43.1	Em 1º/1/2013, a prefeitura dispunha na conta corrente do convênio do valor de R$ 568.750,00, creditado em 28/12/2012, mais os rendimentos.
43.2	Não obstante ter providenciado laudo técnico, em agosto de 2013 (peça 3, p. 320-325) , que teria relatado irregularidades na execução da obra, dentre as quais a execução física de apenas 20% do que fora contratado, quando fora medido 50,40%, e que a obra fora realizada em local diverso do constante do plano de trabalho, o ex-gestor não efetuou um relatório de diagnóstico da obra, não informou ou adotou providências administrativas junto ao MI para sanear as pendências, aprovar uma reformulação do projeto e retomar a obra, ou devolver tempestivamente os recursos recebidos sob sua gestão, nem tampouco adotou as medidas judiciais pertinentes para resguardar o patrimônio público.
43.3	Não obstante terem sido formalizados novos termos aditivos de ofício pelo MI em  17/11/2014 (12º TA, peça 3, p. 330) e 9/6/2015 (13º TA, peça 3, p. 343) , este último prorrogando o prazo até 8/8/2015, e de ter sido proposto pelo MI ao convenente a apresentação de plano de ação em 20/7/2015 (peça 3, p. 357) , para retomada e término da obra, o ex-gestor veio apresentar, em 6/8/2015 (peça 3, p. 361-362) , alegações intempestivas de que havia irregularidades na execução da obra e que ela fora realizada em local diverso do previsto no plano de trabalho, ao tempo em que solicitou a prorrogação de prazo de vigência até 31/12/2015. O pleito não foi acolhido pelo MI em 10/8/2015 (peça 3, p. 364) , o que resultou no cancelamento da nota de empenho, no valor de R$ 568.750,00, em 15/8/2015 (peça 3, p. 366) .
43.4	Somente em 1º/7/2016, o ex-prefeito efetuou o recolhimento aos cofres da União, do valor de R$ 719.812,23, referente ao saldo do convênio em conta corrente (peça 4, p. 24 ou 130) .
43.5	Portanto, a inércia do gestor sucessor restou configurada, atraindo para si a responsabilidade pelo prejuízo ao erário decorrente da não consecução dos objetivos pactuados no Convênio 1.421/2008 - Siafi/Siconv 652569.
44.	Quanto à gestora anterior que celebrou o convênio, também há elementos suficientes nos autos, a seguir relatados, que ensejam a sua responsabilidade solidária.
44.1	Conforme já relatado nos itens 29 e 30 desta instrução, em 13/2/2012, foi pago o valor correspondente à execução consignada pelo quarto boletim de medição, no valor de R$ 130.458,24, perfazendo um total acumulado de R$ 1.156.264,43, o que correspondia a um percentual de 50,42%. 
44.2	Entretanto, conforme também já relatado no item 35 desta instrução, segundo Relatório de Inspeção 032/2012-LCCF, de 20/8/2012, ou seja, seis meses após a quarta medição, havia sido executado no máximo 40% da obra, abaixo do percentual contratado e medido até então (50,42%) , assim mesmo por considerar concluídos serviços que estariam praticamente concluídos, como a fundação, a tomada d'água, os trabalhos preparatórios e a implantação da obra; bem como considerar concluídos serviços que estariam em execução, como os filtros e sangradouro.
44.3	Registre-se que este percentual de execução pode ter sido ainda menor, como sugere o laudo técnico de 13/8/2013, já relatado no item 36 desta instrução e que consignou a execução efetiva de 20%; e o Relatório de Visita Técnica realizada pelo Ministério da Integração, de 18/7/2014, relatado no item 37 desta instrução, que consignou a execução de apenas 20% dos serviços (peça 3, p 303-311) .
44.4	A terceira parcela dos recursos não foi liberada entre setembro e dezembro de 2012, em decorrência de pendências de natureza previdenciária junto à Receita Federal, conforme ofícios que foram encaminhados à convenente naquele período (peça 3, p. 227-260) , tendo a gestora não atendido às notificações. Somente em 28/12/2012, no final de sua gestão, é que foi possível a liberação da terceira parcela, no valor de R$ 568.750,00.
44.5	Por oportuno, registre-se que o Ministério Público Federal instaurou Inquérito Civil Público (2846/2016 - MPF/MABWQ/PRPB) , para apurar as irregularidades do convênio em tela, tendo ao final proposto Ação Civil Pública perante a Justiça Federal, em 21/3/2016 (peça 4, p. 171-207) , por ato de improbidade administrativa cumulada com obrigação de fazer, em cuja manifestação consigna que a ex-prefeita Maria Cristina da Silva teria cometido ato de improbidade administrativa ao alterar inadequadamente o local da construção do açude, por se encontrar distante da comunidade que seria beneficiada, havendo inclusive necessidade de uma adutora, que não estava prevista no convênio; bem como realizar pagamentos a maior à empresa contratada.
45.	Quanto ao gestor sucessor, conforme jurisprudência deste Tribunal, a inutilidade do objeto conveniado decorrente da inércia administrativa atrai para ele a responsabilidade pelo prejuízo ao erário, entretanto, ante a execução parcial inferior aos recursos recebidos, não tem o condão de afastar a responsabilidade da gestora antecessora e da empresa contratada. O gestor sucessor tem obrigação de encerrar a execução de empreendimento iniciado na gestão anterior, em respeito ao princípio da continuidade administrativa (Acórdão 2295/2014-TCU-Plenário, rel. Raimundo Carreiro) .
45.1	O Acórdão 6363/2017-TCU-Plenário (Rel. Marcos Bemquerer) , na mesma linha de raciocínio, deixou assente que fica caracterizada a responsabilidade do prefeito sucessor quando, com recursos garantidos para tal, não retomar obra iniciada e não acabada pelo seu antecessor, por implicar desperdício de recursos públicos e contrariar o princípio da continuidade administrativa.
45.1.1	Naquela assentada, assim dispôs o Relatório que fundamentou o Acórdão:
	'12.Ainda que a gestão dos recursos relativa à parte executada tenha sido de responsabilidade do Sr. [responsável 3], ex-Prefeito que assinou a avença e que geriu a construção parcial das obras, há de se ressaltar que a conduta dos dois ex-prefeitos que o sucederam - Sra. [responsável 2] (2009-2012) e Sr. [responsável 1] (2013-2016) - concorreu definitivamente para a configuração do desperdício de recursos públicos, haja vista que deixaram a obra inacabada e sem proveito à população, quando havia ainda recursos públicos na conta específica do ajuste para o término do objeto pactuado.
	13.Os dois prefeitos sucessores descumpriram, a um só tempo, dois princípios. Foi inobservado o princípio constitucional da eficiência (art. 37, caput, da CF/1988) , na medida em que deixaram de dar andamento às obras para concluir a construção das ciclovias e dos passeios públicos, ocasionando a inutilidade da parte executada. Tal conduta revela, no mínimo, despreparo e falta de zelo para lidar com a coisa pública e com os escassos recursos financeiros disponibilizados para cumprimento do objeto avençado. De igual modo, desprezaram o princípio da continuidade administrativa. A propósito, esse princípio tem gerado debates neste Tribunal, principalmente quando, em casos assemelhados ao ora tratado, se constata que a inutilidade do objeto pactuado decorre da falta de ações devidas por parte do gestor sucessor. Como se verifica nos Acórdão 2295/2014-TCU-Plenário e 10.968/2015 - 2ª Câmara, a inércia administrativa atrai para o prefeito sucessor a responsabilidade pelo prejuízo ao erário, pois ele tem obrigação de encerrar a execução de empreendimento iniciado na gestão anterior, em respeito ao princípio da continuidade administrativa, sempre visando ao interesse público.'
46.	Verificou-se que a execução do objeto foi apenas parcial, conforme se depreende do Relatório de Inspeção 032/2012-LCCF, de 20/8/2012, emitido pela Secretaria Nacional de Defesa Civil do Ministério da Integração Nacional.
46.1	Em geral, a responsabilização do gestor pela inexecução deve ser apenas pelo valor correspondente à fração não concretizada do objeto.
46.2	Entretanto, quando o objeto é executado parcialmente e fora das especificações contidas no plano de trabalho, e sendo impossível seu aproveitamento futuro, deve o gestor ser responsabilizado pela totalidade dos recursos repassados.
46.3	No caso em tela, não se vislumbra a possibilidade de aproveitamento do que foi executado para conclusão posterior do objeto avençado, não podendo ser extraídos daquilo que foi executado quaisquer dos benefícios almejados originalmente. Houve, portanto, completo desperdício de dinheiro público, o qual deve ser integralmente devolvido aos cofres federais.
46.4	A jurisprudência desta Corte tem reiterado esse entendimento de acordo com os Acórdão 2828/2015-TCU-Plenário, rel. Bruno Dantas; 1.731/2015-TCU-1ª Câmara, rel. Bruno Dantas; 1.960/2015-TCU-1ª Câmara, rel. Walton Alencar Rodrigues; 3.324/2015-TCU-2ª Câmara, rel. Augusto Nardes; 7.148/2015-TCU-1ª Câmara, rel. Walton Alencar Rodrigues e 2.158/2015-TCU-2ª Câmara, rel. Ana Arraes.
46.5	Nos termos do Acórdão 11260/2018-TCU-Segunda Câmara, rel. Marcos Bemquerer:
'Esta Corte possui entendimento sedimentado de que a execução parcial de objetos de convênios em que reste consignada a imprestabilidade do que edificado para o atingimento da meta ajustada implica débito em valor integral, conforme se nota dos precedentes abaixo relacionados, colhidos da ferramenta de pesquisa denominada Jurisprudência Selecionada:
Acórdão 494/2016-TCU-Primeira Câmara (Relator Ministro-Substituto André de Carvalho) 
A execução parcial do objeto pactuado aliada à imprestabilidade da parcela realizada permite a condenação do responsável pelo valor total dos recursos repassados pelo convênio.
Acórdão 2812/2017-TCU-Primeira Câmara (Relator Ministro-Substituto Weder de Oliveira) 
Considera-se como prejuízo em valores integrais a aplicação dos recursos do convênio em objeto que se revela inservível ou sem funcionalidade após a sua execução, completa ou parcial.
Acórdão 11571/2018-TCU-Primeira Câmara (Relator Ministro Benjamin Zymler) 
Quando a parcela executada do convênio não for suficiente para o atingimento, ainda que parcial, dos objetivos do ajuste, sem quaisquer benefícios à sociedade, a possibilidade de aproveitamento do que já foi executado em eventual retomada das obras, por se tratar de mera hipótese, não de benefício efetivo, não enseja o correspondente abatimento no valor do débito apurado'. 
47.	Desta forma, tendo em vista que o açude público Piraí foi executado de forma parcial, sem que pudesse haver aproveitamento da parte executada, verifica-se a sua inutilidade total, devendo os responsáveis terem as contas julgadas irregulares e condenados em débito pelo valor total pago.
48.	Vale ressaltar que a pretensão punitiva do TCU, conforme Acórdão 1441/2016-TCU-Plenário, que uniformizou a jurisprudência acerca dessa questão, subordina-se ao prazo geral de prescrição indicado no art. 205 do Código Civil, que é de 10 anos, contado da data de ocorrência da irregularidade sancionada, nos termos do art. 189 do Código Civil, sendo este prazo interrompido pelo ato que ordenar a citação, a audiência ou a oitiva do responsável. No caso em exame, não ocorreu a prescrição, uma vez que a primeira liberação dos recursos ocorreu em 2/7/2010 e o ato de ordenação da citação ocorreu em 30/1/2018 (peça 8) .
49.	Quanto aos ex-prefeitos municipais, em se tratando de processo em que a parte interessada não se manifestou acerca das irregularidades imputadas, não há elementos para que se possa efetivamente aferir e reconhecer a ocorrência de boa-fé na conduta dos responsáveis, podendo este Tribunal, desde logo, proferir o julgamento de mérito pela irregularidade das contas, conforme nos termos dos §§ 2º e 6º do art. 202 do Regimento Interno do TCU. (Acórdão 2064/2011-TCU-Primeira Câmara (relator: Ubiratan Aguiar) , 6.182/2011-TCU-1ª Câmara (relator: Weber de Oliveira) , 4.072/2010-TCU-1ª Câmara (Relator: Valmir Campelo) , 1.189/2009-TCU-1ª Câmara (Relator: Marcos Bemquerer) , 731/2008-TCU-Plenário (Relator: Aroldo Cedraz) .
50.	Não havendo nos autos elementos que possam atestar a boa-fé dos responsáveis, devem ser considerados revéis Maria Cristina da Silva e João Ribeiro Filho, nos termos do art. 12, §3º, da Lei 8.443/1992, e serem rejeitadas as alegações de defesa apresentadas por João Feitosa Leite e pela empresa Copal Engenharia e Projetos Ltda., devendo as contas serem julgadas irregulares, condenando-os solidariamente aos débitos apurados e aplicando-lhes individualmente a multa prevista no art. 57 da Lei 8.443/1992. 
CONCLUSÃO
51.	Tendo como base as informações apresentadas no histórico e a análise empreendida no exame técnico da presente instrução, foi comprovada a não consecução dos objetivos pactuados, uma vez que as obras foram executadas em percentual inferior aos recursos financeiros liberados, na gestão da Sra. Maria Cristina da Silva, e não foram retomadas na gestão do Sr. João Ribeiro Filho, ocasionando prejuízo nas etapas já executadas, concluindo-se pela não comprovação do valor total repassado de R$ 1.706.250,00.
52.	A gestora anterior, ao gerir os recursos transferidos mediante convênio 1.421/2008 (Siafi 652569) , tinha a obrigação de somente pagar pela execução no mesmo percentual do valor medido, conforme plano de trabalho; e o gestor que a sucedeu, ao receber as etapas da obra já concluídas por sua antecessora, a partir de 2013, tinha a obrigação de encerrar a execução de empreendimento iniciado na gestão anterior, em respeito aos princípios da eficiência e da continuidade administrativa, caracterizando as condutas reprováveis que resultaram na inutilidade do objeto conveniado, atraindo para ambos a responsabilidade solidária pelo prejuízo ao erário.
52.1	A empresa contratada tinha a obrigação de executar o percentual da obra correspondente aos recursos financeiros por ela recebidos, caracterizando o recebimento a maior, em conduta reprovável que causou prejuízo ao erário. 
52.2	O engenheiro-fiscal tinha a obrigação legal de atestar como realizadas e merecedoras de pagamento apenas as parcelas do objeto efetivamente executadas.
53.	Ademais, inexistem nos autos elementos que demonstrem a boa-fé dos responsáveis ou a ocorrência de outros excludentes de culpabilidade. Desse modo, suas contas devem, desde logo, ser julgadas irregulares, nos termos do art. 202, § 6º, do Regimento Interno/TCU, procedendo-se à sua condenação em débito e à aplicação da multa prevista no art. 57 da Lei 8.443/1992. 
PROPOSTA DE ENCAMINHAMENTO
54.	Diante do exposto, submetemos os autos à consideração superior, propondo ao Tribunal:
a) considerar revéis Maria Cristina da Silva (CPF XXX.681.004-XX) e João Ribeiro Filho (CPF XXX.818.134-XX) , ex-prefeitos municipais de Jacaraú/PB, para todos os efeitos, com fulcro no art. 12, § 3º, da Lei 8.443/1992;
b) rejeitar as alegações de defesa de João Feitosa Leite (CPF XXX.996.034-XX) , engenheiro-fiscal da obra, e da Copal Engenharia e Planejamento Ltda. (CNPJ 05.962.039/0001-03) , empresa contratada para executar o objeto conveniado;
	c) julgar irregulares, nos termos dos arts. 1º, inciso I, 16, inciso III, alíneas "b" e "c", § 2º, da Lei 8.443/1992 c/c os arts. 19 e 23, inciso III, da mesma Lei, e com arts. 1º, inciso I, 209, incisos II e III, 210 e 214, inciso III, do Regimento Interno/TCU, as contas de Maria Cristina da Silva (CPF XXX.681.004-XX) e João Ribeiro Filho (CPF XXX.818.134-XX) , ex-prefeitos municipais de Jacaraú/PB, de João Feitosa Leite (CPF XXX.996.034-XX) , engenheiro-fiscal da obra, e da Copal Engenharia e Planejamento Ltda. (CNPJ 05.962.039/0001-03) , empresa contratada para executar o objeto conveniado, condenando-os solidariamente ao pagamento das importâncias a seguir especificadas, atualizadas monetariamente e acrescidas dos juros de mora, calculados a partir das datas discriminadas até a data da efetiva quitação do débito, fixando-lhes o prazo de quinze dias, para que comprovem, perante o Tribunal, o recolhimento das referidas quantias aos cofres do Tesouro Nacional, nos termos do art. 23, inciso III, alínea "a", da citada lei;
	Valor Histórico (R$) 
	Data
	Débito/Crédito
	Responsáveis solidários

	456.378,01
	2/7/2010
	Débito
	Maria Cristina da Silva e João Ribeiro Filho

	438.291,76
	23/12/2011
	Débito
	
	568.750,00
	28/12/2012
	Débito
	
	719.812,23
	1º/7/2016
	Crédito
	
	8.075,19
	1º/2/2012
	Débito
	Maria Cristina da Silva e Copal Engenharia e Planejamento

	104.296,80
	1º/2/2012
	Débito
	Maria Cristina da Silva, João Feitosa Leite e Copal Engenharia e Planejamento

	130.458,24
	13/2/2012
	Débito
	
	Valor do débito atualizado e com juros de mora até 9/3/2020 R$ 2.375.020,68.
	d) aplicar individualmente a Maria Cristina da Silva (CPF XXX.681.004-XX) , João Ribeiro Filho (CPF XXX.818.134-XX) , ex-prefeitos municipais de Jacaraú/PB, João Feitosa Leite (CPF XXX.996.034-XX) , engenheiro-fiscal da obra, e à Copal Engenharia e Planejamento Ltda. (CNPJ 05.962.039/0001-03) , empresa contratada para executar o objeto conveniado, a multa prevista no art. 57 da Lei 8.443/1992 c/c o art. 267 do RI/TCU, fixando-lhes o prazo de quinze dias, a contar da notificação, para que comprovem, perante o Tribunal (art. 214, III, a, do Regimento Interno do TCU) , o recolhimento das dívidas aos cofres do Tesouro Nacional, atualizadas monetariamente desde a data do acórdão até a do efetivo recolhimento, se pagas após o vencimento, na forma da legislação em vigor;
	e) autorizar, desde logo, a cobrança judicial das dívidas, caso não atendidas as notificações, na forma do disposto no art. 28, inciso II, da Lei 8.443/1992;
f) autorizar também, desde logo, se requerido, com fundamento no art. 28, inciso I, da Lei 8.443, de 1992 c/c o art. 217, §§ 1º e 2º do Regimento Interno, o parcelamento das dívidas em até 36 parcelas, incidindo sobre cada parcela, corrigida monetariamente, os correspondentes acréscimos legais fixando- lhe o prazo de quinze dias, a contar do recebimento da notificação, para comprovar perante o Tribunal o recolhimento da primeira parcela, e de trinta dias, a contar da parcela anterior, para comprovar os recolhimentos das demais parcelas, devendo incidir sobre cada valor mensal, atualizado monetariamente, os juros de mora devidos, no caso do débito, na forma prevista na legislação em vigor, alertando os responsáveis de que a falta de comprovação do recolhimento de qualquer parcela importará o vencimento antecipado do saldo devedor, nos termos do § 2º do art. 217 do Regimento Interno deste Tribunal;
g) enviar cópia do Acórdão ao Procurador-Geral da República no Estado da Paraíba, nos termos do § 3º do art. 16 da Lei 8.443/1992 c/c o § 7º do art. 209 do Regimento Interno do TCU, para adoção das medidas cabíveis, informando-lhe que o inteiro teor da deliberação pode ser consultado no endereço www.tcu.gov.br/acordaos;
h) enviar cópia do Acórdão que vier a ser proferido ao Ministério do Desenvolvimento Regional e aos responsáveis, para ciência, informando que a presente deliberação, acompanhada do Relatório e do Voto que a fundamenta, está disponível para a consulta no endereço www.tcu.gov.br/acordaos, além de esclarecer que, caso requerido, o TCU poderá fornecer sem custos as correspondentes cópias, de forma impressa."
15.	O Diretor e o Secretário da SecexTCE aquiesceram ao aludido encaminhamento.
16.	O Ministério Público junto ao TCU se manifestou em consonância com os pareceres anteriores, na forma do pronunciamento transcrito parcialmente a seguir, com os ajustes de forma que entendi convenientes:
	"O Ministério Público de Contas manifesta-se de acordo com a instrução de mérito realizada pela SecexTCE pelos motivos a seguir expostos.
	O objeto do convênio foi a construção da barragem para formação de açude público para abastecimento de água potável em comunidade local cuja natureza da construção depende, essencialmente, da continuidade de serviços de terraplenagem. Houve paralisação e obra inacabada (objeto inservível) . Verificaram-se no processo adiantamento de pagamentos e falta de adoção de providências para continuidade da obra, conforme se verifica na matriz de responsabilização (peça 73, p. 19-21) .
	A quantificação do superfaturamento (valor indevidamente pago a maior) baseado na diferença entre o percentual financeiro de 50,42% e o percentual físico de 40 %, registrado em Relatório de Inspeção 032/2012-LCCF (13/8/2012) , atende o critério estimado e não excede o real valor devido, conforme dispõe o inciso II do art. 8º da Instrução Normativa 71/2012/TCU (peça 3, p. 214-220) . A responsabilidade solidária do engenheiro-fiscal da prefeitura em fração da obra do açude (barragem) , junto com a empresa construtora Copal Engenharia e Planejamento Ltda e com a ex-prefeita constam adequadamente caracterizadas.
	No que se refere à não consecução dos objetivos pactuados do convênio, resultando em obra inacabada e, portanto, inservível para a comunidade, registre-se que as obras da barragem (Construção do Açude Piraí) foram executadas em percentual inferior aos recursos financeiros liberados, na gestão da sra. Maria Cristina da Silva (gestão 2009-2012) e não foram retomadas na gestão do sr. João Ribeiro Filho (gestão 2013-2016) , ocasionando solidariedade no prejuízo em face da desídia dos gestores municipais. A responsabilidade do prefeito sucessor em prestar contas e tomar providências para o resguardo do patrimônio público é pacífica na jurisprudência do Tribunal:
	'SÚMULA TCU 230: Compete ao prefeito sucessor apresentar a prestação de contas referente aos recursos federais recebidos por seu antecessor, quando este não o tiver feito e o prazo para adimplemento dessa obrigação vencer ou estiver vencido no período de gestão do próprio mandatário sucessor, ou, na impossibilidade de fazê-lo, adotar as medidas legais visando ao resguardo do patrimônio público.'
	Além disso, os gestores municipais são revéis frente às citações promovidas pelo Tribunal e, inexistente nos autos comprovação da boa e regular aplicação dos recursos, impõe-se dar seguimento ao processo, conforme preconiza o art. 12, §3º, da Lei 8.443/1992, com julgamento pela irregularidade das contas de ambos os prefeitos.
	Por fim, registre-se que a obra inacabada do açude público também é objeto de Ação Civil Pública perante a Justiça Federal, ajuizada em 2016, por ato de improbidade administrativa cumulada com obrigação de fazer (peça 4, p. 171-207) .
III
	Ante o exposto, o Ministério Público de Contas da União manifesta-se de acordo com a análise feita pela Secretaria de Tomada de Contas Especial e endossa a proposta de encaminhamento contida em seus pareceres convergentes (peças 73-75) ."
	É o relatório.

Paulo Sabino de Santana (9231/OAB-PB), representando João Feitosa Leite; Antônio Fábio Rocha Galdino (12.007/OAB-PB), representando Maria Cristina da Silva; Tácito Ribeiro Fernandes (15.342/OAB-PB) e outros, representando Copal Engenharia e Planejamento Ltda.

Procurador Júlio Marcelo de Oliveira.

TOMADA DE CONTAS ESPECIAL. CONVÊNIO PARA EXECUTAR AÇUDE PÚBLICO. NÃO ATINGIMENTO DAS METAS DO CONVÊNIO. ABANDONO DA OBRA PARCIALMENTE EXECUTADA. IRREGULAR EXECUÇÃO FÍSICA. PAGAMENTO POR SERVIÇOS NÃO EXECUTADOS. CITAÇÃO. RESPONSABILIDADE DOS PREFEITOS ANTECESSOR E SUCESSOR, DO ENGENHEIRO FISCAL E DA EMPRESA CONTRATADA. CONTAS IRREGULARES COM IMPUTAÇÃO DE DÉBITO E MULTA.

TOMADA DE CONTAS ESPECIAL (TCE)

Secretaria de Controle Externo de Tomada de Contas Especial (SecexTCE).

Cuidam os autos de tomada de contas especial instaurada pelo extinto Ministério da Integração Nacional (MI) , em razão da não consecução dos objetivos pactuados por meio do Convênio 1.421/2008 (Siafi/Siconv 652569) , firmado entre o referido órgão e o Município de Jacaraú/PB, o qual tinha por objeto a construção do açude público Piraí, conforme o plano de trabalho.
2.	Para a consecução do ajuste, foi previsto o aporte de R$ 2.350.000,00, sendo R$ 2.275.000,00 de responsabilidade do concedente e R$ 75.000,00 referentes à contrapartida do convenente. A avença vigorou até 8/8/2015, após 13 termos aditivos de prorrogação do prazo original (11/7/2008) . 
3.	Os recursos foram liberados em três parcelas de R$ 568.750,00, em 2/7/2010, 23/12/2011 e 28/12/2012, totalizando o montante de R$ 1.706.250,00. Como se vê, o concedente não repassou a quantia integral pactuada no convênio.
4.	Na fase interna da tomada de contas especial, foram expedidos os seguintes documentos acerca da execução física da obra:
a) 	em 14/1/2011, relatório de inspeção realizada pelo MI, consignando que a obra estava paralisada;
b)	em 20/8/2012, relatório de inspeção realizada pelo MI, consignando a execução física de 40% da obra e que ela estava de acordo com o esperado;
c) 	em 13/8/2013, laudo técnico emitido por engenheiro contratado pela convenente, registrando grande atraso nos serviços e a execução de apenas 20% da obra; e
d) 	em 18/7/2014, relatório de visita técnica realizada pelo MI, atestando a execução física de 25% da obra, que ela estava paralisada e que não era possível mensurar com precisão a execução dos serviços, pois exigiam equipe topográfica e equipamento adequado.
5.	Quanto à execução financeira, o concedente aprovou as duas primeiras prestações de contas parciais e, devido aos problemas verificados na execução física e à proximidade do término da vigência do convênio, encaminhou ofício ao então prefeito municipal indagando se havia interesse em continuar o ajuste.
6.	O Sr. João Ribeiro Filho emitiu resposta em 6/8/2015, solicitando nova prorrogação de prazo, sob os argumentos de que existiam vícios construtivos na obra, que ela fora executada em local diverso do plano de trabalho e que, em reunião realizada com o Ministério Público Federal, a prefeitura havia se comprometido a realizar diagnóstico das obras do açude
7.	O MI, por seu turno, não concedeu a prorrogação requerida e solicitou ao prefeito municipal a apresentação de plano de ação para retomada e término das obras e da prestação de contas dos recursos transferidos. O gestor municipal não a apresentou, mas recolheu aos cofres do tesouro nacional o valor de R$ 719.812,23 em 1º/7/2016. 
8.	Nesse contexto, o MI instaurou tomada de contas especial em razão do não atingimento da finalidade proposta no convênio em apreço, "uma vez que as obras não foram retomadas em sua gestão, ocasionando prejuízo nas etapas já executadas". 
9.	Após a regular notificação do gestor municipal, sem o saneamento da irregularidade, o concedente concluiu pela existência de prejuízo correspondente ao valor total transferido à municipalidade, deduzido o valor indicado no item 7 supra, e atribuiu responsabilidade ao Sr. João Ribeiro Filho, prefeito municipal na gestão 2013-2016.
10.	Submetidos os autos a esta Corte de Contas, a então denominada Secex/PB incluiu a prefeita antecessora, Sra. Maria Cristina da Silva (gestão 2009-2012) , no rol de responsáveis. Com isso, a unidade técnica promoveu as seguintes citações:
10.1.	da Sra. Maria Cristina da Silva e do Sr. João Ribeiro Filho, tendo em vista a "não consecução dos objetivos pactuados, custeados com recursos federais repassados mediante convênio 1.421/2008 (Siafi 652569) , celebrado em 31/12/2008, tendo por objeto a construção do açude público Piraí no município de Jacaraú/PB, em decorrência da execução, até 2012,  de 40% da obra, abaixo do percentual contratado e medido até então (50,42%) ; e da inércia administrativa do ex-prefeito que assumiu em janeiro de 2013, que foram decisivas para que não se alcançasse a meta prevista".
10.1.1	Valor do débito:
	Data
	Débito (R$) 
	Crédito (R$) 

	2/7/2010
	456.378,01
	
	23/12/2011
	438.291,76
	
	28/12/2012
	568.750,00
	
	1º/7/2016
		719.812,23

10.2.	da Sra. Maria Cristina da Silva e da empresa Copal Engenharia e Planejamento Ltda., em decorrência da "autorização (pela gestora) e recebimento (pela empresa contratada) de pagamento, com recursos federais do convênio 1.421/2008 (Siafi 652569) , celebrado em 31/12/2008, tendo por objeto a construção do açude público Piraí no município de Jacaraú/PB, no percentual de 50,42% do valor total previsto para a obra, para uma execução física de apenas 40%, sendo que a obra restou inacabada e a parcela executada não atingiu os objetivos e benefícios sociais previstos no convênio".
10.2.1.	Valor do débito:
	Data
	Débito (R$) 

	1º/2/2012
	112.371,99

	13/2/2012
	130.458,24

11.	Realizadas as referidas medidas, sem a prévia anuência deste relator, a SecexTCE assumiu a responsabilidade pela condução do processo e procedeu à análise das respostas enviadas. O auditor alvitrou o julgamento pela irregularidade das contas dos responsáveis, as suas condenações solidárias pelo valor integral repassado e a cominação da multa do art. 57 da Lei 8.443/1992.
12.	O diretor da unidade técnica, entretanto, propôs, preliminarmente, a citação adicional da empresa contratada e do fiscal do contrato, Sr. João Feitosa Leite, como responsáveis solidários pela não consecução dos objetivos pactuados. O Secretário da SecexTCE anuiu ao referido encaminhamento.
13.	Nesse quadro, autorizei o chamamento do Sr. João Feitosa Leite em função do "superfaturamento decorrente do atesto de serviços cuja execução não foi comprovada, no contrato celebrado com a empresa Copal Engenharia e Planejamento Ltda., para a execução do Convênio 1.421/2008 (Siafi 652569) , com vistas à construção do açude público Piraí no município de Jacaraú/PB, haja vista terem sido pagos serviços no percentual de 50,42% do valor total previsto para a obra, para uma execução física de apenas 40%".
14.	Devidamente notificados, apenas o Sr. João Feitosa Leite e a sociedade empresária Copal Engenharia e Planejamento Ltda. apresentaram alegações de defesa. A Sra. Maria Cristina da Silva e o Sr. João Ribeiro Filho permaneceram silentes, tornando-se revéis.
15.	A SecexTCE analisou as respostas apresentadas e os elementos juntados aos autos e concluiu que não foi demonstrada a consecução dos objetivos pactuados no Convênio 1.421/2008, uma vez que as obras foram executadas em percentual inferior aos recursos financeiros liberados na gestão da Sra. Maria Cristina da Silva e não foram retomadas na gestão do Sr. João Ribeiro Filho, ocasionando a perda dos investimentos realizados nas etapas já executadas. 
16.	Com isso, entendeu que havia um prejuízo equivalente ao valor total transferido à municipalidade, deduzida a quantia devolvida ao MI, o qual deveria ser atribuído aos dois prefeitos municipais.
	Valor Histórico (R$) 
	Data
	Débito/Crédito
	Responsáveis solidários

	456.378,01
	2/7/2010
	Débito
	Maria Cristina da Silva e João Ribeiro Filho

	438.291,76
	23/12/2011
	Débito
	
	568.750,00
	28/12/2012
	Débito
	
	719.812,23
	1º/7/2016
	Crédito
	
17.	No que se refere ao pagamento por serviços não executados, materializado pela medição do percentual de 50,42% do valor total previsto para a obra, para uma execução física de apenas 40%, a unidade técnica verificou que as respostas apresentadas não se mostraram suficientes para elidir a ocorrência, motivo pelo qual alvitrou a imputação do débito aos seguintes responsáveis:
	Valor Histórico (R$) 
	Data
	Débito/Crédito
	Responsáveis solidários

	8.075,19
	1º/2/2012
	Débito
	Maria Cristina da Silva e Copal Engenharia e Planejamento

	104.296,80
	1º/2/2012
	Débito
	Maria Cristina da Silva, João Feitosa Leite e Copal Engenharia e Planejamento

	130.458,24
	13/2/2012
	Débito
	
18.	Dessa forma, a SecexTCE propôs o julgamento das contas pela irregularidade, com imputação dos débitos consignados nos itens anteriores e aplicação de multas individuais do art. 57 da Lei 8.443/1992.
19.	O Ministério Público junto ao TCU aquiesceu ao aludido encaminhamento.
20.	Feito esse necessário resumo, passo a decidir.
21.	Conforme exposto, foram identificadas duas irregularidades na execução do Convênio 1.421/2008: o não atingimento dos objetivos da avença, em razão da execução parcial de seu objeto, e o não alcance dos benefícios sociais esperados, com a consequente perda do investimento realizado; e o superfaturamento decorrente do atesto e pagamento de serviços cuja execução não foi comprovada.
II - Do não atingimento dos objetivos do convênio
22.	Com relação à primeira ocorrência, manifesto-me de acordo com a conclusão da SecexTCE no sentido de que a conduta omissiva do Sr. João Ribeiro Filho, prefeito municipal que sucedeu à Sra. Maria Cristina da Silva, foi determinante para que as obras não fossem concluídas e não beneficiassem a população do município de Jacaraú/PB.
23.	Segue a cronologia dos fatos, com base na descrição realizada pela unidade técnica:
a)	em 1º/1/2013, a prefeitura dispunha na conta corrente do convênio do valor de R$ 568.750,00, creditado em 28/12/2012, mais os rendimentos; além disso, ainda faltava liberar a quantia de R$ 643.750,00, que ocorreria após a aprovação da prestação de contas da última parcela transferida.
b)	não obstante ter providenciado laudo técnico, em agosto de 2013 (oito meses depois) , o qual apurou a existência de irregularidades na execução da obra, o gestor não adotou as providências para sanear as pendências, reformular o projeto, submetê-lo à deliberação do órgão concedente e retomar as obras ou, na sua impossibilidade, devolver tempestivamente os recursos recebidos e adotar as medidas judiciais pertinentes para resguardar o patrimônio público;
c)	apesar da formalização de várias prorrogações de ofício, em 17/11/2014 (12º Termo Aditivo) e 9/6/2015 (13º Termo Aditivo) , esse último prorrogando o prazo até 8/8/2015, o prefeito somente veio se manifestar sobre a existência de pendências nas obras, em 6/8/2015, quando solicitou a prorrogação de prazo de vigência até 31/12/2015, o que não foi aceito pelo MI;
d)	somente em 1º/7/2016, o gestor efetuou o recolhimento aos cofres da União do valor de R$ 719.812,23, referente ao saldo do convênio em conta corrente.
24.	Dessa forma, é possível afirmar que o Sr. João Ribeiro Filho não adotou as medidas necessárias para a regularização da execução física e a continuidade das obras parcialmente realizadas na gestão anterior, o que denota uma atuação com grave negligência, em desacordo com os princípios da eficiência e da continuidade administrativa.
25.	Por esse motivo, reputo correta a responsabilização do referido gestor pelo débito relativo ao desperdício de recursos públicos, decorrente da perda dos investimentos realizados no convênio, cuja execução foi abandonada durante a sua gestão, na linha da jurisprudência desta Casa (Acórdão 6363/2017-TCU-Segunda Câmara, 15.390/2016-2ª Câmara e 10.968/2015-2ª Câmara) .
26.	Quanto à Sra. Maria Cristina da Silva, observo, inicialmente, que as informações a respeito da execução física do convênio, consubstanciadas em três vistorias in loco, duas realizadas pelo MI, em 20/8/2012 e 18/7/2014, e uma por engenheiro contratado pela própria Prefeitura Municipal de Jacaraú/PB, em 13/8/2013, dão conta de que o percentual de realização das obras foi bem aquém do seu avanço financeiro.
27.	Enquanto as aludidas fiscalizações in loco indicaram a conclusão de aproximadamente 40%, 25% e 20% dos serviços no plano de trabalho, o total medido e pago até a 4ª medição, ocorrida em 26/1/2012, correspondia a R$ 1.175.000,00, o que equivale a 50,42% do contrato assinado para execução do objeto da avença.
28.	Não obstante as informações discordantes, que sinalizam a falta de critérios mais precisos de avaliação e a ausência de instrumentos de topografia para a exata aferição do percentual executado do objeto, os resultados das vistorias evidenciam que houve antecipação de pagamentos, durante a gestão da Sra. Maria Cristina da Silva, em razão do grande descompasso entre as informações contidas nas medições e as verificadas in loco pelo MI e por engenheiro contratado pela própria municipalidade.
29.	Diante desse cenário, é possível afirmar que a deficiente supervisão da execução do objeto por parte da prefeita antecessora também contribuiu para o cenário de posterior abandono das obras, uma vez que a sua retomada dependia da solução de problemas verificados na realização das obras durante a gestão da Sra. Maria Cristina da Silva. 
30.	Sendo assim, diante do não alcance dos benefícios sociais almejados e da imprestabilidade do objeto parcialmente executado, os quais foram causados pelas condutas omissivas da Sra. Maria Cristina da Silva, ao permitir a execução irregular do convênio durante a sua gestão, e do Sr. João Ribeiro Filho, ao não adotar as providências necessárias para a solução das pendências e retomada das obras, julgo pertinente a responsabilização de ambos os gestores pelo débito correspondente ao montante investido no convênio.
31.	In casu, verifico que os responsáveis foram citados pelos valores transferidos à municipalidade, abatida a quantia posteriormente devolvida pelo Sr. João Ribeiro Filho. Segue a configuração do prejuízo que lhes foi imputado:
	Data
	Débito (R$) 
	Crédito (R$) 

	2/7/2010
	456.378,01
	
	23/12/2011
	438.291,76
	
	28/12/2012
	568.750,00
	
	1º/7/2016
		719.812,23

32.	 Todavia, considerando que houve o pagamento por serviços cuja execução não foi comprovada, conforme será analisado no próximo capítulo, entendo que o valor correspondente à liquidação irregular de despesas deve ser abatido do débito imputado aos ex-prefeitos, já que a quantia não integra o montante investido no empreendimento.
33.	Ademais, a exclusão dessa parcela do débito imputado à Sra. Maria Cristina da Silva e ao Sr. João Ribeiro Filho tem como objetivo evitar a ocorrência de bis in idem na devolução dos recursos, a qual teria como consequência o ressarcimento de quantia superior à transferida por meio do Convênio 1.421/2008.
34.	Com isso, compreendo que os gestores devem ser instados a devolver as seguintes quantias:
	Data
	Débito (R$) 
	Crédito (R$) 
	Motivo

	2/7/2010
	456.378,01
		Desperdício de recursos

	23/12/2011
	438.291,76
		Desperdício de recursos

	1º/2/2012
		104.296,80
	Pagamento por serviços não executados

	28/12/2012
	568.750,00
		Desperdício de recursos

	13/02/2012
		130.458,24
	Pagamento por serviços não executados

	1º/7/2016
		719.812,23
	Valor devolvido

35.	Para fins de simplificação e de modo favorável aos ex-prefeitos, faço deduzir os valores relacionados à liquidação irregular de despesas dos montantes transferidos aos municípios nas datas mais próximas. Dessa forma, o débito assume a seguinte configuração:
	Data
	Débito (R$) 
	Crédito (R$) 

	2/7/2010
	456.378,01
	
	23/12/2011
	333.994,96
	
	28/12/2012
	438.291,76
	
	1º/7/2016
		719.812,23

Do pagamento por serviços não executados
36.	A empresa Copal Engenharia e Planejamento Ltda. alegou que:
a)	os serviços executados nos cinco boletins de medição totalizaram o valor de R$ 1.503.759,12, correspondente a um percentual de 64,50% do contrato; ela não recebeu o montante de R$ 328.759,12, equivalente à quinta medição; somente foram pagos 50,40% do valor contratual; 
b)	no Relatório de Inspeção 32/2012-LCCF, constam fotos que comprovam a execução dos serviços da 5ª medição, como a tomada de água e a caixa de captação de água; o percentual executado de 40% estaria em pleno crescimento, o que comprovaria que "a obra estava em ritmo de andamento, atingindo até os 50,42% pagos pela Prefeitura"; o referido relatório de inspeção assinala expressamente o bom andamento dos serviços, à época; ainda que não se considere que a obra atingiu o percentual aproximado de 60%, os serviços executados e atestados na 5ª medição, mencionados pelo fiscal do Ministério da Integração Nacional, "tais como o Rock-Fill (filtros) e a tomada de água, nos valores de R$ 46.646,65 e R$ 178.533,07, respectivamente, totalizariam R$ 225.179,12, o que representa 9,6% do valor do contrato, perfazendo um percentual mínimo inquestionável de 49,6% de execução da obra";
c)	embora a empresa tenha solicitado, não obteve autorização para reiniciar as obras, mesmo tendo capacidade técnica para conclusão do objeto em sua totalidade.
37.	O Sr. João Feitosa Leite detalhou as medições efetivadas e trouxe os seguintes argumentos:
a)	o Relatório de Inspeção 32/2012-LCCF, atestou a execução de aproximadamente 40% dos serviços previstos no plano de trabalho, percentual esse em pleno crescimento, tendo sugerido a liberação da 3ª parcela; há vários trechos desse documento que sugerem a inexistência de irregularidades na execução da obra;
b)	na quarta medição, o percentual acumulado medido era de 50,40%, sendo que os itens executados de alguns serviços eram superiores aos que foram medidos, matéria que seria discutida num possível aditivo de contrato;
c)	mesmo sem saldo financeiro, os serviços foram desenvolvidos após a quarta medição, face a necessidade de se viabilizar a execução da obra o quanto antes, tendo em vista a aproximação do período chuvoso; nessa etapa, se deu a conclusão da tomada d'água, um dos componentes técnicos mais importantes para a obra, cuja execução parcial havia sido identificada no Relatório de Inspeção 32/2012-LCCF; devido à falta de recursos, tal item ainda não havia sido medido, o que só aconteceu na 5ª medição, a qual atingiu o valor de R$ 328.759,12;
d)	o município não retomou as obras e deu continuidade aos serviços, o que, aliado às chuvas, acabou por deteriorar a barragem parcialmente executada e impedir a conclusão da obra e o benefício esperado pelas comunidades;
e) 	"nenhum método de avaliação é exato, por mais simples que seja. Por mais que um avaliador, sincero e leal, pode aspirar, é encontrar um valor provável que se aproxime daquilo que está sendo periciado. Para que tenhamos esse valor próximo do real, é necessário de fatores vários e variáveis";
f) 	a avaliação do Eng. Luiz Carlos, Relatório de Inspeção 32/2012-LCCF, foi meramente visual; "tanto é assim, que ela fala de aproximadamente e depois fala de percentual em pleno crescimento. Topografia e avaliação, de olho, não é confiável".
37.	Com relação ao assunto, observo que o percentual medido acumulado não guarda consonância com nenhuma das vistorias realizadas para a verificação da execução do objeto conveniado.
38.	Por oportuno, dou destaque ao resumo da planilha de serviços contratados, por grupos de serviços:
	Item
	Serviços
	Valor contratado

			 (R$) 
	Percentual (%) 

	1.
	Trabalhos preparatórios
	181.636,52
	7,79%

	2.
	Barragem
		
	2.1
	Fundação
	251.467,89
	10,79%

	2.2
	Maciço
	1.129.527,83
	48,45%

	3.
	Sangradouro
	211.073,04
	9,05%

	4.
	Rock Fill
	111.763,61
	4,79%

	5.
	Rip Rap
	109.336,26
	4,69%

	6.
	Filtros
	94.130,44
	4,04%

	7.
	Tomada d'água
	178.533,07
	7,66%

	8.
	Implantação da obra
	63.795,74
	2,74%

	Total
	2.331.264,43
	100,00%

39.	Conforme o Relatório de Inspeção 32/2012-LCCF, de 20/8/2012, emitido pela Secretaria Nacional de Defesa Civil do Ministério da Integração Nacional aproximadamente sete meses após a 4ª medição (26/1/2012) , havia sido executado o percentual acumulado de 40% da obra, o que se mostrou abaixo do montante medido até então (50,42%) .
40.	Além das omissões verificadas no referido documento, especialmente quanto à memória de cálculo do percentual considerado como executado, entendo que a diferença entre o valor medido e o considerado como realizado pela vistoria deveria ensejar uma conclusão contrária a de que a execução estaria de acordo com o esperado, como aduzido nesse documento. Haja vista esse descompasso, entendo que não caberia a aprovação da prestação de contas referente à segunda parcela, conforme o Parecer Financeiro 271/2012/CAPC/CGCONV/DGI/SECEX/MI, de 19/9/2012.
41.	Ademais, observo que, para consignar a execução de 40% da obra, o referido relatório de inspeção considerou como concluídos serviços que estavam em execução, tais como a tomada d'água (2,74%) , os filtros (4,04%) , a fundação (10,79%) e o sangradouro (9,05%) . Somando tais percentuais com os dos serviços considerados concluídos - trabalhos preparatórios (7,79%) e implantação da obra (2,74%) -, alcança-se o percentual de 37,15%, próximo, portanto, ao valor especificado no aludido documento. Cabe destacar que o MI considerou que parte do maciço havia sido executada, o que provavelmente ajudou a se chegar ao percentual de 40%.
42.	Como se vê, não merece guarida a argumentação trazida pela empresa contratada, no sentido de que deveriam somar-se aos 40% os percentuais de execução da tomada d'água (7,66%) e dos filtros (4,04%) , pois estes percentuais já foram considerados no relatório de inspeção de 2012, de forma antecipada e integral, mesmo não tendo sido concluídos naquela época.
43.	Quanto ao laudo técnico de 13/8/2013, emitido por engenheiro contratado pela convenente, verifico que ele consignou a execução da fundação (10,79%) e da tomada d'água (7,66%) . Ademais, pontuou que o canteiro de obras estava abandonado, os caminhos de serviço e de acesso erodidos, tendo anotado, ainda, o início do aterro do corpo do maciço. Contudo, o documento não demonstrou como chegou ao percentual executado de apenas 20% da obra contratada.
44.	Com relação ao relatório de visita técnica de 18/7/2014, realizada pelo MI, observo que ele consignou a execução de 25% dos serviços, com base nas seguintes constatações, conquanto também não tenha juntado a memória de cálculo de tal valor percentual:
	a) os trabalhos preparatórios foram iniciados;
	b) a fundação foi concluída, conforme se inferiu pela cota do maciço (10,79%) ;
	c) o aterro do maciço foi iniciado e estava na cota próxima à da tubulação da tomada d'água, não sendo possível aferir o volume de aterro;
	c) quanto ao sangradouro, não foi possível aferir se a escavação foi iniciada e não foram executados os muros e a soleira, concluindo-se que os serviços não foram iniciados (0,00%) ;
	d) foi depositado um volume aproximado de 230 m³ de pedra para compor o Rock Fill, sendo que o enrocamento em pedra arrumada previsto era de 834,75 m³;
	e) não foi possível verifica se o filtro horizontal foi executado, pois sua cota era inferior à do aterro realizado;
	f) a execução da tomada d'água estava em estado avançado, pois foi executado 90 m de tubulação, conforme previsto em projeto;
	g) a implantação da obra não foi iniciada.
45.	Do exposto, é possível concluir que não resta demonstrada a execução do percentual acumulado de 50,40%, consignado na quarta medição, o que implica, por consequência, a impossibilidade de se reconhecer a execução da parcela ainda maior consignada na quinta medição (não paga) , a qual, segundo a empresa contratada, importaria o valor acumulado de 64,5% da obra.
46.	Sendo assim, entendo que o valor aceito como executado pela unidade técnica, para fins de imputação do débito, revela-se conservador, pois há inspeções realizadas posteriormente no empreendimento que, embora deficientemente fundamentadas, lograram encontrar valores percentuais de execução ainda menores, os quais se mostram bastante distantes dos indicados como realizados pela defesa. 
47.	Tal situação foi bem descrita pela SecexTCE, conforme se verifica no presente trecho de sua instrução:
"38.2	Há indícios de que foi executado mais do que os 20% e os 25% atestados como realizados nas verificações feitas em 2013 e 2014, respectivamente, mas quase certo que bem menos do que o percentual de 64,5% acumulado até a 5ª medição e provavelmente menos também que o percentual de 50,42% acumulado até a 4ª medição e pago. Somente a medição do valor executado do serviço de aterro do maciço poderia esclarecer essa questão, o que não é mais possível de ser feito.
39.	Depreende-se, da análise da documentação e das informações relatadas anteriormente, que houve antecipação de pagamento por serviços não executados, pois, embora o quarto boletim de medição tenha consignado a execução de cerca de 50,42% em 26/1/2012, o Relatório de Vistoria feito pelo Ministério da Integração em agosto daquele ano, seis meses após, somente consignou a execução de 40% da obra, assim mesmo considerando como concluídos serviços que ainda estavam em execução.
 (...) 
39.2	Assim, de forma conservadora e favorável ao gestor, uma vez que as vistorias posteriores atestaram a execução de percentual menor da obra, pode-se concluir pela adequação da atestação de 40% do empreendimento.
39.3	Esta estimativa da execução da obra, favorável ao gestor, atende ao disposto no inciso II do art. 8º da Instrução Normativa 71/2012/TCU, pois o débito apurado por esta estimativa, no caso em apreço, seguramente não excede o real valor devido."
48.	Com isso, rejeito, pelos fundamentos expostos pela unidade técnica, as alegações de defesa trazidas pelo Sr. João Feitosa Leite, engenheiro fiscal que atestou as medições, e pela sociedade empresária Copal Engenharia e Planejamento, que recebeu os pagamentos em excesso.
49.	Com relação à Sra. Maria Cristina da Silva, prefeita municipal de Jacaraú/ PB à época da execução parcial, os fatos denotam a deficiente supervisão gerencial da avença pela responsável, haja vista o grande distanciamento entre os valores efetivamente executados e os medidos e pagos à empresa contratada. Tivesse a gestora assumido, de fato, o encargo de acompanhar a fiel execução dos recursos que lhe foram confiados, com vistas à execução de importante obra de interesse da comunidade local, essas falhas na execução não teriam ocorrido, pelo menos na magnitude e extensão verificadas no presente caso.
50.	Com isso, julgo correta a imputação do débito aos referidos responsáveis.
51.	Quanto à configuração do débito, compreendo que os defendentes devem ser chamados a ressarcir as quantias especificadas a seguir, as quais representam a parcela de recursos federais correspondente ao montante pago e não executado:
	Data
	Débito (R$) 

	1º/2/2012
	104.296,80

	13/2/2012
	130.458,24

IV - Do julgamento das contas e da aplicação de sanções
52.	 Haja vista a ausência de elementos que demonstrem a boa-fé dos responsáveis, compreendo que suas contas devem, desde logo, ser julgadas irregulares, nos termos do art. 202, § 6º, do Regimento Interno/TCU.
53.	 Com relação à aplicação de multa, observo que as irregularidades que deram ensejo ao chamamento dos defendentes são graves e configuram grave infração à norma legal, além de constituírem atos de gestão ilegítimos e antieconômicos que deram causa a dano ao erário. Com isso, os fatos descritos se amoldam ao tipo descrito no art. 57 da Lei 8.443/1992.
54.	Ademais, a deficiente supervisão de convênios federais, materializada pelo pagamento de parcela relevante do objeto sem a sua regular execução, assim como o abandono injustificado de obras de relevante importância social, constituem condutas praticadas com grave inobservância do dever de cuidado, ou seja, com grave negligência, sendo passíveis de ensejar a cominação de multa, por configurar a ocorrência de erro grosseiro na gestão dos recursos federais.
55.	Na situação em análise, observo um maior grau de culpa do Sr. João Ribeiro Filho, pois foi ele quem, de fato, abandonou a execução das obras do convênio. Quanto à Sra. Maria Cristina da Silva, ela participou da cadeia causal de consumação da irregularidade ao entregar uma obra ao seu sucessor repleta de problemas quanto à sua execução física.
56.	Da mesma forma, o atesto de serviços cuja realização não foi demonstrada revela grave imprudência no exercício de etapa importante da execução de despesa pública, sendo passível de gerar a aplicação de pena.
57.	No presente caso, observo um maior grau de culpa do Sr. João Feitosa Leite, que, na condição de engenheiro fiscal, estava mais próximo dos fatos e poderia ter evitado a sua consumação. Com relação à Sra. Maria Cristina da Silva, ela atuou, conforme visto, de forma omissiva na supervisão da avença e não adotou as medidas que dela se esperavam para evitar o grave quadro de irregularidades na execução da avença. Por estar mais distante das ocorrências, seu grau de culpa é menor do que o do primeiro agente público.
58.	No tocante à empresa, sua culpa se dá em grau superior à dos agentes públicos, por ter recebido pagamentos por serviços que não executou, se beneficiando da deficiente atuação administrativa dos responsáveis designados no item anterior.
59. 	Com relação ao exame da culpabilidade, não vislumbro a presença de circunstâncias práticas que tenham limitado ou impedido a atuação dos agentes arrolados no processo, uma vez que todos eles tinham a possibilidade de conhecer a ilicitude de seus atos e evitar o seu cometimento, caso tivessem aplicado as normas jurídicas às quais estavam vinculados.
60.	 Os fatos constituem infração de notória gravidade e reprovabilidade.
61. 	Ademais, em pesquisa ao histórico processual dos agentes, a fim de perquirir seus antecedentes, observo que a Sra. Maria Cristina da Silva já foi condenada em três oportunidades nesta Corte de Contas, todas por irregularidades na gestão de recursos repassados por meio de convênio. No Acórdão 1164/2013-TCU-Plenário, o Tribunal lhe aplicou multa, sendo que nos Acórdão 4267/2013-TCU-Primeira Câmaraãmara e 2.864/2013-Plenário, houve a imputação de débito.
62.	Quanto aos demais responsáveis, não há registro de condenação no âmbito desta Corte de Contas.
63.	Sendo assim, julgo pertinente à aplicação das multas especificadas adiante, a partir da seguinte base de cálculo:
	Responsável
	Irregularidade
	Débito Atualizado
	Pena Base
	Circunstâncias atenuantes ou agravantes
	Valor da Multa

	Sr. João Feitosa Leite
	pagamento por serviços não executados
	365.302,32
	30%
	-5%
	90.000,00

	Copal Engenharia e Planejamento Ltda.
	pagamento por serviços não executados
	365.302,32
	50%
	-5%
	160.000,00

	Sra. Maria Cristina da Silva
	pagamento por serviços não executados
	365.302,32
	10%
	10%
	70.000,00

	Sr. João Ribeiro Filho
	não atingimento dos objetivos do convênio
	1.830.956,18
	40%
	-5%
	640.000,00

	Sra. Maria Cristina da Silva
	não atingimento dos objetivos do convênio
	1.830.956,18
	10%
	10%
	360.000,00

64.	Diante de todo o exposto, voto por que seja adotada a deliberação que ora submeto a este Colegiado.
TCU, Sala das Sessões Ministro Luciano Brandão Alves de Souza, em 11 de agosto de 2020.
BENJAMIN ZYMLER 
Relator